【裁判字號】    98,交上訴,606
【裁判日期】    981021
【裁判案由】    公共危險等
【裁判全文】
臺灣高等法院臺南分院刑事判決       98年度交上訴字第606號
上  訴  人
即  被  告  甲○○
選任辯護人  簡承佑  律師
            張育誠  律師
上列上訴人因公共危險等案件，不服臺灣雲林地方法院97年度交
訴字第44號中華民國98年4月22日第一審判決（ 起訴案號：臺灣
雲林地方法院檢察署96年度偵字第6525號），提起上訴，本院判
決如下：
    主  文
上訴駁回。
    事  實
一、甲○○於民國（下同）96年11月24日晚間9時15分許 ，駕駛
    丁○○所有車牌號碼J6-7115號自小客車 ，搭載其子張育誌
    及友人丁○○，自雲林縣麥寮鄉之慈惠宮返回雲林縣斗六市
    家中 ，而沿雲林縣東勢鄉東北村雲153號公路外側車道由北
    往南方向行駛 ，途經該公路6.6公里處與台78線匝道，設有
    左轉專用時相之行車管制號誌及左彎待轉區○○○路口，欲
    左轉彎進入台78線返回雲林縣斗六市之住處時，本應注意遵
    守燈光號誌之指示轉彎，於距交岔路口30公尺前顯示方向燈
    或手勢，換入左彎待轉車道等候左轉，而依當時天候晴、夜
    間有照明、柏油道路乾燥無缺陷、無障礙物、視距良好，並
    無不能注意之情事，竟疏未注意該路口之行車管制號誌尚未
    轉換為左轉箭頭綠燈，即貿然自外側車道逕行左轉，適有林
    盈如騎乘車牌號碼KZ8-570號重型機車，沿雲153號公路外側
    車道由南往北方向行經該交岔路口，甲○○所駕駛之上開自
    小客車車頭因而撞及林盈如所騎乘之前揭機車左前方及左側
    ，致林盈如之機車遭強烈撞擊推擠至台78線匝道路口，林盈
    如則跌落路旁水溝，並受有頭部外傷併蜘蛛膜下腔出血及嚴
    重腦水腫致腦幹功能喪失、左股骨開放性骨折併敗血症、腦
    幹中樞衰竭併多重器官衰竭、顱骨開放性骨折併多重撕裂傷
    等傷害。詎甲○○明知其駕駛自小客車撞及林盈如掉落水溝
    ，已使其受有傷害，竟未立即採取救護措施或通知警察機關
    到場處理，旋基於肇事逃逸之犯意，駕駛上開自小客車迅速
    進入上開快速道路由西往東方向逃離現場，嗣因查覺自小客
    車發出異聲，甲○○下車查看發現前方車牌因強烈撞擊而掉
    落，又因原於車內已入睡之丁○○查覺有異，追問之下始知
    上情，即催促甲○○返回肇事現場。甲○○旋即駕車重返肇
    事地點，發覺已有警員及救護車據報到場救護，而於不知肇
    事者為何人之警員詢問之下，始向其表示為肇事車輛之駕駛
    者而自首接受裁判。然林盈如經送醫救治後，延至同年12月
    1 日下午3時20分許 ，因頭部外傷腦出血合併症引發多重器
    官衰竭而不治死亡。
二、甲○○明知其係本件車禍之肇事者，竟因事後與林盈如之家
    屬無法達成和解而為逃避過失致死及肇事逃逸之刑責，並意
    圖使丙○○受刑事處罰，先於96年12月20日上午10時34分許
    ，在臺灣雲林地方法院檢察署第二詢問室，捏造虛有之事實
    ，向有偵查犯罪權限之臺灣雲林地方法院檢察署檢察官誣告
    稱：96年11月24日晚間9 時15分在雲林縣東勢鄉○○村○○ ○
    號○路6.6 公里處發生的車禍，駕駛是丙○○等語，繼於97
    年3 月31日上午10時50分，在臺灣雲林地方法院檢察署第二
    偵查庭，又向檢察官供稱96年12月20日來地檢署是要檢舉丙○○肇事逃逸，而向檢察官誣告丙○○犯過失致死罪及肇事
    逃逸罪。
    理  由
甲、證據能力方面
一、下列證人於檢察官偵訊中之證述，未經依法具結，依刑事訴
    訟法第158條之3規定，均不得作為證據。
（一）證人丙○○於97年2月13日、97年5月24日之偵訊筆錄（見
      96年度偵字第6525號卷第34、35、80、81頁）。
（二）證人丁○○於97年2月13日之偵訊筆錄 ，檢察官於偵訊過
      程中雖已諭知具結之義務及偽證之處罰，並命證人朗讀結
      文後具結（見偵6525號卷第33頁），然經遍查全卷並無證
      人丁○○當日之結文。
二、除前述證據外，公訴人、被告及辯護人，均同意下述之供述
    或非供述證據之證據能力，本院審酌前開證據之作成或取得
    之狀況，並無非法或不當取證之情事，且亦無顯不可信之情
    況，並無證據力明顯過低之情形，復經本院於審判期日就上
    開證據依法進行調查、辯論，依刑事訴訟法第159條之5規定
    ，均具有證據能力，合先敘明。
乙、實體方面
一、事實一部分
（一）認定犯罪事實所憑之證據及理由
    １被告二度自白其為本件車禍時之駕駛人
      被告於車禍發生一週後即96年12月 1日警局通知其製作筆
      錄時，自白其為肇事者，並詳細描述車禍發生之情形為：
      當時我行駛在153公路最外側車道 ，我車子的速度大約40
      至50公里，當時我在與對方相碰撞上之前我都沒有看到對
      方，當我行駛至肇事地點欲左轉，突然我有聽到撞擊的聲
      音才知道我車與人撞上了 ，我車子的車頭受損，第1次之
      撞擊部位為車頭等語（見相驗卷第9頁） ，繼於翌日檢察
      官偵訊時供稱：我是綠燈轉過去時，沒有看到有車，等撞
      到時才知道車頭撞到機車，我的車頭壞掉了，我當時是要
      走匝道上東西向快速道路回斗六；路口是綠色的左轉燈號
      ，我是等綠燈指示標誌亮時才左轉，照規定要左轉時是走
      內側車道左轉，但當時我走外側車道閃其他車輛，等內側
      車道來車經過後才左轉，左轉之前車子沒有停下來，當時
      的時速約50或60公里；我到路口之前沒有停車或減速，左
      轉要過安全島時有放慢速度，是綠燈我看沒車再過去；撞
      到之前都沒有看到車，是撞到才知道等語（見相驗卷第36
      頁背面、第37頁）。
    ２證人丁○○證述本件車禍時駕駛人為被告，且被告於返回
      現場時，經到場處理之警員盤問之下坦承其為駕駛人。
      證人丁○○證稱：「當天甲○○說頭痛，要向我借車去麥
      寮戊○○那裡收驚，我不放心所以坐在車上，丙○○沒有
      去，甲○○開車，我和他兒子一起坐在後座睡覺，後來我
      覺得有聲音，就問甲○○發生什麼事，他說好像撞到人，
      我就叫他把車開回原位，回到現場時我和甲○○下車，就
      打電話給己○○，又打電話告訴我兒子、女兒，後來看到
      車子壞掉，沒看到車牌，就在地上找」、「（車禍現場警
      察有問車子是誰開的，甲○○有承認？是的」等語（見偵
      6525號卷第79頁即檢察官97年6月13日訊問筆錄 ，原審卷
      第118頁背面至第124頁背面）。
    ３按汽車行駛至交岔路口，應遵守燈光號誌；左轉彎時，應
      距交岔路口30公尺前顯示方向燈或手勢，換入內側車道或
      左轉車道，行至交岔路口中心處左轉，並不得占用來車道
      搶先左轉。道路交通安全規則第102條第1項第1、5款定有
      明文。又左彎待轉區線，用以指示左彎車輛可在直行時相
      時段進入待轉區，等候左轉，左轉時相終止時，禁止在待
      轉區內停留；行車管制號誌使用左轉專用時相，除設有早
      開控制時相外，應配合佈設左彎待轉區線；左轉箭頭綠燈
      與對向號誌之圓形綠燈或直行箭頭綠燈不得於同一時相並
      亮，道路交通標誌標線號誌設置規則第184條、第230條第
      3項分別定有明文。經查：依現場照片所示（見偵6525 號
      卷第25頁），被告車道之交岔路口號誌設有左轉專用時相
      ，其應先行進入左轉待轉區後，等待左轉箭頭綠燈亮起時
      ，始行左轉，而依被告偵訊時供稱係於外側車道逕行左轉
      等語（見相驗卷第37頁），其顯有未先行換入左轉車道等
      候左轉之違規行為甚明。又被告雖另辯稱：我是等綠燈指
      示標誌亮時才左轉，但當時我走外側車道閃其他車輛，等
      內側車道來車經過後才左轉云云（見相驗卷第37頁），然
      現場之行車管制號誌除有左轉箭頭綠燈外，尚有直行箭頭
      綠燈，而二種綠燈號誌均未於同一時相併亮，此有現場照
      片在卷可稽（見偵6525號卷第25頁、相驗卷第30頁），是
      被告於左轉時所閃避之內側車道來車應係見直行箭頭綠燈
      之標誌而通行交岔路口，且於對向車道之被害人亦應係遵
      行綠燈號誌於經過交岔路口時始遭違規左轉彎之被告駕車
      撞及，否則被告於等候左轉箭頭綠燈亮起時，即應緩慢向
      內側車道移動，並駛入左轉待轉區內，而非於外側車道停
      等左轉。且倘若現場號誌果真如被告所言，係左轉箭頭綠
      燈，則除左轉待轉區之車輛外，包括對向車道之車輛應已
      全部暫停等候，被告又何需閃躲內側車道之車輛？又如何
      會撞及被害人所騎乘之機車？基此，被告通過交岔路口時
      ，其號誌應仍為直行箭頭綠燈，被告應係未遵守號誌自外
      側車道違規左轉，致撞及被害人之車輛。又車禍發生當時
      天候晴、夜間有照明、柏油路面乾燥無缺陷、無障礙物、
      視距良好等情，有道路交通事故調查報告表附卷可佐（見
      相驗卷第6頁），被告並無不能注意之情事 ，被告為考領
      有駕駛執照之人，應有相當之駕駛經驗，若稍加注意，應
      可輕易避免車禍發生，可見被告當時於主、客觀情形上均
      無不能注意之情事，竟疏未注意於行車管制號誌仍為直行
      箭頭綠燈時即貿然自外側車道違規左轉，致對向車道通行
      至交岔路口之被害人煞車不及撞擊被告，被告就本件車禍
      之發生有過失已灼然甚明。
    ４被害人因本件車禍受有頭部外傷併蜘蛛膜下腔出血及嚴重
      腦水腫致腦幹功能喪失、左股骨開放性骨折併敗血症、腦
      幹中樞衰竭併多重器官衰竭、顱骨開放性骨折併多重撕裂
      傷等傷害，嗣於96年12月1日下午3時20分許，因車禍所導
      致之頭部外傷腦出血合併症引發多重器官衰竭而不治死亡
      之事實，有相驗筆錄、相驗屍體證明書、檢驗報告書、財
      團法人佛教慈濟綜合醫院大林分院診斷證明書在卷足證（
      見相驗卷第17、35、40至50頁）。被害人因本件車禍而死
      亡，其死亡之結果與被告之過失，並有相當因果關係，堪
      以認定。
    ５本件至現場處理車禍之員警到場時，除掉落至水溝之被害
      人及遭強烈撞擊而傾倒在台78號匝道入口斜坡之 KZ8-570
      號重型機車外，現場並無其他人車蹤影，嗣因義消林水龍
      發覺被告駕駛之車輛一直在移動，始進行制止等情，業據
      證人即到場搶救傷者之消防局隊員李旻峰於偵查中證述屬
      實（見偵6525號卷第28、29頁），另依證人丁○○之證述
      及被告之供述，亦可知丁○○所有之上開自小客車，於撞
      傷被害人後即自台78號快速公路倉皇逃逸，是縱被告事後
      又返回現場向到場處理之警員坦承肇事，亦僅符合自首之
      要件（詳後述），仍不影響已成立之肇事逃逸犯行。是被
      告所涉肇事逃逸之犯行，亦可認定。
    ６至於車禍發生被告駕車逃離現場後，返回現場之動機為何
      ，證人丁○○雖證稱：「（當天為何要開回原位？）我跟
      他說撞到人不行，所以叫他開回原位。（要開回去之前，
      甲○○有無先下車檢查車牌有無掉落？）不知道，我當時
      有吃安眠藥，迷迷糊糊。」等語 （見原審卷第121頁），
      然被告撞傷被害人後，既已決意駕車逃逸，是否僅因車主
      之督促即生悔意迅速駕車返回以救護被害人，尚有可疑。
      參以依現場照片所示（見相驗卷第24頁），肇事之自小客
      車於車禍發生後前保險桿已扭曲變形，車牌甚至已脫落，
      而證人丁○○又證稱：在現場時發現車子已經壞掉，沒有
      看到車牌，在地上找到後才撿起來 （見原審卷第124頁及
      其背面），被告亦供稱：「車頭撞到的地方有東西弄到地
      面，聲音很大，丙○○就下車把它拉掉丟在路旁，當時發
      現車牌不見了，丁○○說快回去撿，不然會害死她，所以
      我們就一起開回現場。」（見原審卷第136頁背面） ，被
      告此部分之供述就丙○○駕車部分雖與事實有所出入（詳
      如後述），然依丁○○所證述撿拾車牌之情節，及自小客
      車損壞之跡證，應可推論被告係為拾回遺失之車牌以湮滅
      證據而返回現場之動機，而被告於翻供後，亦將自己駕車
      折返之動機套用於所謊稱丙○○駕車返回現場之原因上，
      始為前揭供述。是被告應係為找回遺落之車牌，而於丁○○催促之下折返現場等事實，堪予認定。
（二）對於被告辯解本院之判斷
    １被告辯解要旨
      被告矢口否認有何過失致死、肇事逃逸之犯行，辯稱：當
      天駕車者為丙○○，係因發生車禍時，丙○○稱其有前科
      ，要求被告為其頂罪即逕行離開，因現場只剩伊與不會駕
      車之丁○○、張育誌，只好替丙○○擔罪云云。辯護人則
      為被告辯護稱：被告於車禍當時係乘客而非駕車之人，被
      告於警、偵訊之自白與事實不符；丙○○曾於雲林縣斗六
      市虎溪里里長乙○○之辦公室向乙○○坦認其本件車禍之
      肇事者，足證被告並非發生車禍當時駕車之人云云。
    ２不採的理由
      (1)證人即車禍當時在車上之丁○○證述本件車禍時駕駛人
        為被告，已如前述。
      (2)證人丙○○於原審審理時證稱：車禍發生時我不在丁○○的車上，至於在那裡我忘記了，丁○○的車發生車禍
        的事是她女兒告訴我的等語（見原審卷卷第110頁）。
      (3)被告「本件車禍時駕車者為丙○○」之所辯，為翻異卸
        責之詞，不足採信。析論如下：
        被告二度自白其為本件車禍時之駕駛人，已如前述，
          其二次之自白內容均就車禍發生細節詳盡描述，互核
          均為一致，內容並與道路交通事故調查表、現場圖及
          現場照片所示撞擊位置、現場跡證 （見相驗卷第5至
          7頁、第24至34頁）等客觀證據相符 ，復與丁○○之
          證詞吻合，應可採信。
        被告雖然事後翻異前詞，並於原審審理時辯稱：「（
          發生車禍時你在做什麼？）半躺著休息。（你是否有
          看到車禍發生的情形，還是撞到後才起來？）丙○○
          說撞到人，人飛過去，當時我有問他，丁○○也有問
          他。（所以車禍如何發生你不知道？）是的。」云云
          （見原審卷第136頁背面），然若被告對於車禍發
          生之情形一概不知，丙○○亦僅告知被告撞到人、人
          飛過去等語，則被告又如何能於警詢及偵查時就當時
          行駛時速、車道、號誌動作、甚至於為閃避其他車輛
          而自外側車道直接左轉等枝微末節之處均能鉅細靡遺
          描述，且並無前後矛盾或不一致之處？再者，於原審
          追問發生車禍之情形時，被告又改辯稱：「（發生車
          禍時，燈號號誌是什麼？）綠燈，我半躺著有看到是
          綠燈。」、「（當時不是半躺在睡覺？）在休息。」
          、「（半躺應該看到車子頂棚，如何看到綠燈？）通
          行的方向是綠燈。」、「（是哪種綠燈？）好像是箭
          頭的綠燈，時間太久了，應該有箭頭指向。」（見原
          審卷第139頁背面 ），被告先辯稱不知車禍發生之經
          過，嗣後於原審質問之下，又改辯稱半躺著仍有看到
          燈光號誌，其所辯實有反覆、矛盾及不合理之處。
        又被告並原審審理時辯稱：在現場丙○○叫我頂罪，
          我說不可以，我的小孩還小，那時丙○○說他有前科
          ，若我不擔罪，他到警局就會被扣留，他答應幫我養
          小孩，在現場我沒有答應幫他頂罪，車禍當晚回到丁○○家，我就叫丙○○跟我到派出所重作筆錄，丙○○不願意，發生車禍1、2天後，我哥哥有帶我回派出
          所跟警察說要改筆錄，警察說除非丙○○承認，他才
          願意重作筆錄云云（見原審卷第136頁背面至第137頁
          背面），然被告於車禍發生1週後即96年12月1日因被
          害人死亡警局通知其製作筆錄時，仍坦承自己為車禍
          肇事者（見相驗卷第8、9頁），繼於翌日檢察官會同
          法醫師進行相驗時，仍自白其為駕駛人（見相驗卷第
          36頁背面至第37頁），迄至96年12月20日時，始自行
          前往臺灣雲林地方法院檢察署向內勤檢察官供稱要自
          首冒名頂替之事（見臺灣雲林地方法院檢察署97年度
          他字第3號卷第3頁，下稱「他字卷」），則如被告上
          開所述為真，被告於現場並未答應為丙○○頂罪，渠
          等於車禍發生被告坦承肇事不久後即已決意要將實情
          向警員全盤托出，則被告於警員在車禍現場詢問時，
          大可向警員否認其為駕車之人，並指證丙○○為駕車
          者 ，或於1星期後被害人死亡致罪刑更加嚴苛之際，
          被告相繼接受警員及檢察官訊問時，亦應供出駕車之
          人為丙○○之事實，而非一再表明其係駕車之人，而
          遲至車禍發生後近1個月、被害人死亡近3星期後，始
          主動前往臺灣雲林地方法院檢察署自首頂替之事。被
          告屢次接受訊問，擁有多次可向偵查犯罪之公務員表
          明其非肇事者，澄清真相之機會，然卻屢次向警員或
          檢察官坦承肇事，其事後再翻異前詞，實難令人採信
          。
      (4)證人即被告之兄己○○之證述不足採為被告有利之認定
        。
        證人即被告之兄己○○雖於原審審理時到庭證稱：96
          年11月底丁○○的車發生車禍，她在車禍現場有打電
          話給我，是在9時15分至20分 ，我人在台中，她說她
          與丙○○、甲○○、張育誌開車去麥寮一間廟，回來
          時丙○○開車撞到人云云（ 見原審卷第125頁背面、
          第126頁）。
        證人己○○之證述與證人丁○○之證述不符，是否可
          採，已屬有疑。再者然丁○○與己○○非親非故，且
          如己○○所證，被告非本案肇事者，丙○○始為駕車
          之人，則丁○○於事發第一時間，應係向丙○○之家
          屬尋求援助，何須聯絡被告之兄己○○？又車禍發生
          迄己○○為上開證述已逾1年 ，己○○亦非車禍現場
          目擊者，其竟能準確無訛地指出車禍發生之時間，顯
          為附和被告供述而預做準備之證詞，是己○○之證述
          ，顯係迴護被告之詞，不足採為被告有利之認定。
      (5)證人即被告之子張育誌之證述不足採為被告有利之認定
        。
        證人即被告之子張育誌於偵查中證稱：車禍時是阿伯
          （指丙○○）開車，車上本來有阿姨、我、父親及阿
          伯，阿姨丁○○的車與機車相撞，我在車上後座的左
          邊，當時我在發抖因為我會怕，很恐怖，後來上高速
          公路，又因為撞倒有聲音，阿伯下來看發現車牌不見
          ，又趕快開很快回來，阿伯看到有救護車時，就說他
          有前科，他就下車在那邊等，換我父親開過去，車禍
          發生當時我沒有在睡覺云云（見偵6525號卷第17、18
          頁）。
        查被告於96年12月20日至臺灣雲林地方法院檢察署稱
          欲自首頂替一事時，已供稱：丙○○說他有案底，要
          我幫他擔，說有事要幫我養小孩，後來他就從旁邊跑
          了，之後警察來的時候，因為現場只有我和車主，我
          小孩在車內睡覺，因為丙○○已不在場，加上警察問
          話，我一時因為緊張也沒有預想事後的嚴重性，就幫
          丙○○擔下來云云（見他字卷第3頁） ，則證人張育
          誌與被告二人陳述內容就車禍發生時張育誌是否於車
          內睡覺及丙○○下車後是否於路旁等候等情已有矛盾
          之處，且依被告上開供述及證人丁○○之前述證述可
          知，張育誌於車禍發生時應係於車內睡覺，則於其入
          睡之情形下，如何會因車禍發生而有「發抖」、「會
          怕」、覺得「很恐怖」等反應？凡此均證明證人張育
          誌上開證述係為維護被告所虛構，顯無足取。
      (6)證人戊○○之證述不足採為被告有利之認定。
        證人即於麥寮鄉慈惠宮為人收驚之戊○○雖證稱被告與
        丁○○、丙○○曾多次一同前往慈惠宮收驚等語（見原
        審卷第107頁），然對於車禍發生當天，三人是否曾一
        同前往，因時間久遠，已不復記憶（見原審卷第107頁
        ），是戊○○之上開證述，尚難採為被告有利之認定。
      (7)被告選任辯護人之所辯，不足採信。
        證人乙○○於臺灣雲林地方法院檢察署97年度偵字第
          5998號妨害自由案件偵訊時證稱：「當時我人在外面
          ，甲○○打電話給我，表示要協調這件車禍案件，因
          我在外面，所以我請里幹事開我住處的大門讓他們進
          去，之後我回家後，甲○○、張裕多及丙○○等人都
          在，丙○○當時表示他願意賠錢，要甲○○去擔這件
          事，他會拿錢出來養甲○○的兒子。現場都沒有脅迫
          的情況。」（見原審卷第151頁背面）等語； 證人乙○○又於本院證稱：「（丙○○有無承認是他撞死人
          ？）有，我有聽到。」、「（在講這件事時，有無人
          脅迫丙○○？）沒有。」、「（丙○○與甲○○先去
          里辦公室，你隨後才到，這期間大約多久？）大約半
          小時」等語（見本院卷98年10月7日筆錄） ，固足以
          認定「丙○○曾於雲林縣斗六市虎溪里里長乙○○之
          辦公室向乙○○坦認其為本件車禍之肇事者」之事實
          ，惟丙○○在乙○○到達之前，是否遭受被告及張裕
          多等人之脅迫？尚無從由乙○○前述之證述得到證明
          。
        又查證人丙○○就前述坦承部分於原審證稱：甲○○
          與張裕多說我若不配合，承認是駕車之人，就要打電
          話叫少年把我押到別處，我是被押到里長辦公室的，
          我不配合，張裕多電話拿起來就要叫少年把我押到別
          處去等語（見原審卷第110頁背面至第111頁背面），
          參酌證人乙○○於於前述97年度偵字第5998號妨害自
          由案件偵訊時證稱：「但是當張裕多拿出手機要打電
          話的樣子，丙○○就趕緊開口說『免、免、免，要怎
          麼寫你講』」（見原審卷第151頁背面）等語 ，及證
          人乙○○於本院證稱：「（協商當時為何丙○○看到
          張裕多要拿手機打電話時，就趕緊說「免、免、免，
          要怎麼寫，你講」？）我不知道，我只有看到這個動
          作。」等語（見本院卷98年10月7日筆錄） ，應可認
          定丙○○前述被脅迫之證述應屬可採，即可認定丙○○於乙○○面前坦認其為本件車禍肇事者，應係因遭
          受威脅於情急之下所為（被告甲○○與張裕多二人妨
          害自由案件業經檢察官起訴，原審法院98年訴字第61
          號審理中，此有原審法院98年訴字第61號案卷影本四
          宗在卷可稽），與事實不符，而乙○○前揭「丙○○
          曾承認為肇事者」之證述，即不足為採為於被告有利
          之認定。
        被告提出丙○○與被告97年9月2日在里長乙○○辦公
          室之對話錄音譯文（見原審法院98年訴字61號妨害自
          由卷影本第114至第116頁）主張丙○○承認當時是他
          開車，且沒有被脅迫的情形。惟查證人乙○○於本院
          證稱：「（這期間有無錄音？）沒有。現場有人說要
          錄音，好像是張裕多說的，我說在這裡不可以，連簽
          字都不行。」等語（見本院卷98年10月7日 ），足見
          被告所提出之錄音譯文，並非乙○○在場時之錄音之
          譯文，縱使錄音中丙○○坦承開車，亦無從認定該錄
          音係在何時、何地、何種情況下所為，亦即僅憑該錄
          音譯文，無從認定有沒有被脅迫的情形，從而，被告
          所提出前述之錄音譯文，亦無從採為被告有利之認定
          。
        綜上，被告選任辯護人此部分之所辯，亦不足採信。
二、事實二部分
（一）認定犯罪事實所憑之證據及理由
    １被告坦承事實二之事實不諱。
    ２有被告96年12月20日及97年3月31日檢察官訊問筆錄在卷
      可稽（見97年度他字替3號卷第3至4、18至19頁，96偵字
      第6526號卷59至60頁）。
（二）對於被告辯解本院之判斷
    １被告辯解要旨
      被告辯稱：當天駕車者為丙○○云云。辯護人則為被告辯
      護稱：被告於96年12月20日是要向檢察官自首為丙○○頂
      替之犯罪事實，並無誣告之犯意，故與刑法所規定誣告罪
      之犯罪構成要件不合。
    ２不採的理由
      (1)本件車禍當時駕駛人為被告並非丙○○，已如前述，被
        告辯稱：當天駕車者為丙○○云云，並無可採。
      (2)按誣告罪之成立，以意圖使他人受刑事或懲戒處分為
          要件，上訴人狀訴某甲強迫招夫，既在某丙指控上訴
          人詐財之後，自係為脫卸自己罪責地步，不能謂有使
          他人受刑事處分之意思。又虛偽之申告，以意圖使他
          人受刑事或懲戒處分而為之者，始構成誣告罪，若所
          指事實出於訟爭上攻擊防禦之方法，縱有請求懲辦對
          方之表示，而其目的既在脫卸自己罪責，即難謂與上
          開要件相合。最高法院20年上字第1005號、30年上字
          第1886號固著有判例可資參照。然按，誣告罪之成立
          ，以明知所告事實虛偽為要件，以自己所為之事實，
          反指為他人犯罪行為而為申告，顯非出於為自己脫卸
          刑責，自不能謂無使他人受刑事處分之意圖。最高法
          院70年度台上字第1103號判決意旨足參。被告之辯護
          人雖為被告辯護稱：被告於96年12月20日至臺灣雲林
          地方法院檢察署製作筆錄是要自首，澄清為丙○○頂
          罪乙事，並不構成刑法誣告罪云云。然查：被告於97
          年3月31日向檢察官供稱 ：「（96年12月20日來地檢
          署作筆錄的目的？）翻口供並檢舉丙○○肇事逃逸。
          」（見偵6525號卷第59頁），是其明知自己為駕車之
          人，卻仍向有偵查權限之公務員檢舉丙○○為肇事者
          ，並接續於偵查中為申告，顯非僅行使訴訟上之攻擊
          防禦方法，亦非僅為脫免刑責而為，被告主觀上尚有
          使丙○○受刑事處分之意圖至明。
        次按，刑法第169條第1項之誣告罪，以使人受刑事或
          懲戒處分之意思，自進而向該管公務員誣告為要件，
          若因公務員之推問而為不利他人之陳述，縱其陳述涉
          於虛偽，除具有同條第二項之情形外，即與誣告罪之
          要件不符。另誣告罪其誣告之方式為告訴、告發、自
          訴或報告，以書狀或口頭行之，或具名或捏名或匿名
          為之，均所不問，惟須出諸積極之行為，不得以消極
          行為犯之。最高法院25年上字第2925號判例、90年度
          台上字第3505號判決意旨參照。經查：被告於97年1
          月14日在臺灣雲林地方法院檢察署所為：「是丙○○
          開的，不是我開的。」供述，係於檢察官追問：「96
          年11月24日下午 9時15分左右你有無開車經過東勢鄉
          ○○村○○○號○路要轉往東西向快速道路？ 」時所為
          之陳述（見偵6525號卷第15頁），於97年2月13日檢
          察官向其詢問丙○○為何人時，被告供稱：「丙○○
          是我舅舅的兒子，當時就是他開車。」（見偵6525號
          卷第33頁），另其於97年6月13日供稱： 「是丙○○
          叫我擔的。」，也是於檢察官訊問：「車禍發生後，
          你們二兄弟有無說要叫丙○○出來擔罪？」時，消極
          所為之供述，核其情狀均係於該管公務追問之下所為
          ，並非積極主動所為之申告，參諸前揭最高法院之見
          解，均不構成誣告罪。至於被告在96年12月20日向檢
          察官主動供稱車禍駕駛人為丙○○ ，繼於97年3月31
          日檢察官質問：「96年12月20日來地檢署作筆錄的目
          的？」時，又陳稱：「翻口供並檢舉丙○○肇事逃逸
          。」（見偵6525號卷第59頁），被告上開供述，均係
          意圖使丙○○受刑事處分，而明知所陳述事實虛偽，
          仍以自己所為之事實，反指為丙○○所為而主動向檢
          察官申告，應已構成誣告罪。
        綜上，本件車禍當時駕駛人為被告，被告主動向檢察
          官申告檢舉駕駛人為丙○○，被告主觀上有使丙○○
          受刑事處分之誣告之犯意至明，被告及辯護人此部分
          之所辯，均無足採。
三、綜上所述，被告之所辯，均無足採，本件事證明確，被告過
    失致死、肇事逃逸及誣告之犯行，事證已甚明確，均應予依
    法論科。
丙、論罪科刑之理由
一、核被告所為，係犯刑法第276 條第1 項過失致人於死罪、第
    185條之4肇事逃逸罪及第169條第1項誣告罪。
二、按刑法第169 條第1 項之誣告罪，如行為人係基於單一之意
    圖使人受刑事處分之誣告犯意，利用同一機會，先後多次以
    言詞及書狀，向有偵查犯罪之公務員，虛偽申告他人涉有刑
    事犯罪者，可分別認係數動作反覆接續誣告他人，並各別充
    足同一構成要件，而於法律上包括地評價為意圖使人受刑事
    處分而誣告罪之接續犯。最高法院96年度台上字第4197著有
    判決可參。被告分別於96年12月20日、97年3 月31日至臺灣
    雲林地方法院檢察署製作偵訊筆錄，誣指丙○○犯罪，係基
    於同一誣告犯意接續所為，屬接續犯，應以一誣告犯行論。
    又公訴人雖僅就被告96年12月20日之誣告犯行起訴，然97年
    3 月31日之犯行與起訴部分乃實質上一罪關係，為起訴效力
    所及，本院自應一併審究。
三、被告所犯上開3罪，犯意各別，行為互殊，應予分論併罰。
四、另按，刑法第62條所謂自首，祇以犯人在犯罪未發覺之前，
    向該管公務員申告犯罪事實，而受裁判為已足，並不以使用
    自首字樣為必要。又刑事訴訟採職權主義，不能期待被告自
    己證明其自己犯罪，因之，自首者於自首後，縱又為與自首
    時不相一致之陳述，甚至否認犯罪，仍不能動搖其自首效力
    。最高法院88年度台上字第877 號判決意旨參照。又刑法第
    62條於94年2 月2 日將自首「應」減輕其刑之規定，修正為
    「得」減輕其刑，其修正理由略謂：「按自首之動機不一而
    足，有出於內心悔悟者，有由於情勢所迫者，亦有基於預期
    邀獲必減之寬典者。對於自首者，依現行規定一律必減其刑
    ，不僅難於獲致公平，且有使犯人恃以犯罪之虞。在過失犯
    罪，行為人為獲減刑判決，急往自首，而坐令損害擴展之情
    形，亦偶有所見。必減主義，在實務上難以因應各種不同動
    機之自首案例。我國暫行新刑律第51條 、舊刑法第38條第1
    項、日本現行刑法第42條均採得減主義，既可委由裁判者視
    具體情況決定減輕其刑與否，運用上較富彈性。真誠悔悟者
    可得減刑自新之機，而狡黠陰暴之徒亦無所遁飾，可符公平
    之旨，宜予採用。故於現行文字「減輕其刑」之上，增一「
    得」字。」經查：被告肇事逃逸後返回現場時，於據報到場
    處理尚不知肇事者為何人之警員詢問之下，向員警表示其為
    肇事車輛之駕駛者乙節，業據證人丁○○到庭證述屬實（見
    原審卷第121頁背面） ，縱其事後否認犯罪，然揆諸上開最
    高法院之見解，就其所犯過失致死罪部分仍符合自首之要件
    。又本件被告雖向警員自首，然其係於返回現場尋找遺失之
    車牌以湮滅罪證時，於現場適遇消防隊員見其行跡可疑制止
    其離去後，始於警員詢問之下坦承肇事，是其自首之動機應
    係迫於情勢無奈所為，並非出於內心悔悟，已如前述；參以
    被告於偵查中即飾詞否認犯罪，甚至為脫免刑責而誣指丙○○為駕車之人，實難謂其已符合刑法為獎勵犯罪者悔過投誠
    ，並避免累及無辜而明定自首為法定減刑事由之美意。基此
    ，被告就過失致死之犯行部分雖符合自首之要件，然參酌上
    開自首之修正意旨，本院認仍不應予以減輕其刑。
五、原審依上開事證，適用前述法律，並審酌被告駕車本應謹慎
    小心維護自身及參與道路交通者之安全，竟未遵守交通安全
    之規則而肇事，致被害人傷重延至一星期後不治死亡，所受
    痛苦折磨甚鉅，並造成林盈如之家屬無法抹滅之傷痛，又於
    車禍肇事後迅速開車逃離現場，棄被害人於不顧，逃避其責
    任，已嚴重危害交通安全；另被告於事故發生後，非但未能
    與被害人家屬達成和解，彌補其損害，復於被害人死亡後，
    為求脫罪，翻異前詞，矢口否認其犯行，甚至誣指丙○○為
    肇事者，繼而教導其子張育誌為虛偽證述以圖卸責，犯後態
    度甚為惡劣，犯罪情節亦屬不輕等一切情狀，就其所犯過失
    致死、肇事逃逸、誣告罪，分別量處有期徒刑壹年、貳年、
    壹年陸月，並定應執行刑為有期徒刑肆年肆月。經核認事用
    法均無不合，量刑亦屬妥當，被告上訴否認犯罪，為無理由
    ，應予駁回。
肆、應適用之法律：
    刑事訴訟法第368條。
本案經檢察官吳忠賢到庭執行職務。
中    華    民    國    98    年    10    月    21    日
                  刑事第三庭    審判長法  官  陳義仲
                                      法  官  宋明中
                                      法  官  蔡勝雄
以上正本證明與原本無異。
過失致死部分不得上訴。
其餘部分如不服本判決應於收受送達後10日內向本院提出上訴書
狀，其未敘述上訴理由者，並得於提起上訴後10日內向本院補提
理由書（均須按他造當事人之人數附繕本）「切勿逕送上級法院
」。
                                      書記官  汪姿秀
中    華    民    國    98    年    10    月    21    日
附錄本案論罪科刑法條：
中華民國刑法第276條第1項：
因過失致人於死者，處 2 年以下有期徒刑、拘役或 2 千元以下
罰金。
中華民國刑法第185條之4：
駕駛動力交通工具肇事，致人死傷而逃逸者，處 6 月以上 5 年
以下有期徒刑。
中華民國刑法第169條第1項：
意圖他人受刑事或懲戒處分，向該管公務員誣告者，處 7 年以
下有期徒刑。


司法院資訊處製作；財團法人民間司法改革基金會備份。
